【裁判字號】    89,訴,629
【裁判日期】    891025
【裁判案由】    塗銷所有權移轉登記等
【裁判全文】
臺灣彰化地方法院民事判決                          八十九年度訴字第六二九號
    原      告    玉山商業銀行股份有限公司
    法定代理人    甲○○
    訴訟代理人    丙○○
                  丁○○
    被      告    戊○○
                  乙○○
右當事人間請求塗銷所有權移轉登記等事件，本院判決如左：
    主      文
被告戊○○應將其所有坐落彰化縣員林鎮○○段一０四地號、地目建、面積０．００
七一公頃之土地，及其上建物即門牌號碼彰化縣員林鎮○○路○段三八六巷一二六弄
四一號鋼筋混凝土加強磚造二層樓房，於民國八十八年六月十五日所為贈與被告乙○
○之所有權移轉行為撤銷。
被告乙○○於民國八十八年七月十二日，就本判決第一項所示之土地及房屋，以夫妻
贈與為登記原因，在彰化縣員林地政事務所所為之所有權移轉登記應予塗銷。
訴訟費用由被告負擔。
    事      實
甲、原告方面：
  一、聲明：如主文所示。
  二、陳述：
    (一)緣訴外人葉秀珠於民國  (下同)八十七年三月十日，邀同被告戊○○為連帶
        保證人，向原告借款新台幣  (下同)一百二十一萬元，約定於九十四年三月
        十日清償完畢，而訴外人葉秀珠自八十七年九月十日起即未繳付本息，尚欠
        本金一百十四萬五千四百八十一元迄未清償，迭經催討無效，被告戊○○既
        為連帶保證人，自應負連帶清償責任。詎被告戊○○於八十八年七月十二日
        將其所有坐落彰化縣員林鎮○○段一０四地號、地目建、面積０．００七一
        公頃之土地，及其上建物即門牌號碼彰化縣員林鎮○○路○段三八六巷一二
        六弄四一號鋼筋混凝土加強磚造二層樓房，以夫妻贈與方式移轉予被告乙○
        ○，並於同日在彰化縣員林地政事務所辦妥所有權移轉登記，使原告無法進
        行強制執行程序求償，嚴重影響原告之權益。原告自得依民法第二百四十四
        條第一項規定，訴請法院撤銷被告二人所為上開所有權移轉行為，並塗銷所
        有權移轉登記，為此提起本訴。
    (二)對被告抗辯之陳述：
     1、按夫妻未以契約訂立夫妻財產制者，以法定財產制為夫妻財產制，而民法又
        以聯合財產制為法定財產制，被告二人既主張自結婚後未以契約訂立夫妻財
        產制，被告二人之夫妻財產制應為聯合財產制甚明。從而被告二人稱因夫妻
        間之分別財產制，妻依民法第一千零四十五條第二項規定取回屬於妻之分別
        財產，非屬無償行為云云，即與事實不符，且被告二人復未以書面約定夫妻
        財產制，亦未登記分別財產制為夫妻財產制，依法不得對抗第三人，自無民
        法第一千零四十五條第二項取回管理權之問題。再系爭房地係由被告戊○○
        所買受，並登記為被告戊○○所有，則被告乙○○既無所有權，如何將管理
        權付與他人？益見被告二人之主張為不可採。
     2、系爭房地於八十六年一月二十五日以買賣為原因登記為被告戊○○所有，復
        於八十八年七月十二日以夫妻贈與為原因移轉登記予被告乙○○，依民法第
        七百五十八條及土地法第四十三條規定，均已發生法定登記之絕對效力，被
        告間縱有如何之約定，均無法改變上開絕對登記之效力。
     3、訴外人葉秀珠之借款雖曾提供台北市○○區○○段三小段六０五地號、應有
        部分萬分之六七之土地及其上建物即門牌號碼台北市○○區○○路五五五號
        九樓之十三之房屋為擔保品，惟依同棟大樓面積相當之其他房地之拍定價格
        僅六百六十八萬八千元，而本件積欠本金高達九百五十六萬二千九百零一元
        ，縱上開擔保品經聲請強制執行拍賣抵押物之執行所得金額，亦不足清償原
        告之債權額，被告戊○○所為之贈與行為，確已嚴重影響原告之債權。
     4、被告二人固稱因被告戊○○具有公務員資格，為降低購屋貸款及利息之負擔
        ，故以被告戊○○名義辦理登記，惟既然如此，又何須將所有權移轉登記予
        被告乙○○？況被告戊○○於八十八年四月二十日收受原告聲請鈞院核發之
        支付命令，並於八十八年五月六日聲明異議，而系爭房地之所有權移轉登記
        原因發生日期為八十八年六月十五日，足見被告戊○○明知對原告負有應償
        還之債務，於將受強制執行之際，蓄意將系爭房地無償贈與被告乙○○，以
        達脫產之意圖至為明顯。
  三、證據：提出借據、約定書、抵押權設定契約書、台北市中山地政事務所他項權
      利證明書、透明房訊第一０一期第一七八頁、交易明細查詢、催告函、本院八
      十八年度促字第三八五九號支付命令及聲明異議狀等影本各一件、系爭土地及
      建物登記謄本各一件與戶籍謄本二件為證。
乙、被告方面：
    被告二人均受合法通知，未於言詞辯論期日到場，惟據其等二人提出書狀答辯略
    稱：
  一、聲明：
    (一)原告之訴駁回。
    (二)訴訟費用由原告負擔。
  二、陳述：
    (一)按民法第二百四十四條第一項規定，係指債務人所為須係無償行為，而有害
        及債權人者，始足當之，若該項行為非屬無償，而係因夫妻間之分別財產制
        ，妻依民法第一千零四十五條第二項規定取回屬於妻之分別財產，則非屬無
        償行為，自不得依該項法律關係主張撤銷之。
    (二)被告二人於八十二年一月二十一日結婚，自結婚後並未以契約訂立夫妻財產
        制為聯合財產制或共同財產制，而夫妻未以契約訂立夫妻財產制者，以法定
        財產制為夫妻財產制，此為民法第一千零五條所明定。被告二人於結婚後，
        先於八十四年共同承買坐落台北縣板橋市之房屋一棟，再於八十六年間共同
        承買坐落彰化縣員林鎮之系爭房地，為取得一般貸款低率，遂辦理公教人員
        購屋貸款，因被告戊○○具有公務人員資格，故以被告戊○○之名義辦理登
        記，且被告二人於結婚後曾約定雙方各自工作收入，如購買房屋時，第一次
        承買之房屋登記為夫即被告戊○○所有，第二次承買之房屋登記為妻即被告
        乙○○所有，從而坐落彰化縣員林鎮之系爭房地為第二次購屋，應屬被告乙
        ○○所有，被告乙○○基於夫妻法定財產制之原因，依民法第一千零四十五
        條第二項前段規定取回管理權，而由被告戊○○辦理移轉由被告乙○○取得
        ，依法並無不合，原告認本件移轉行為屬無償行為，即非有據。
    (三)被告戊○○雖為公務人員，每月薪資所得僅三萬餘元，而被告乙○○為有照
        護士，每年薪資所得為三十四萬餘元，若非被告二人之薪資合買房屋，單靠
        被告戊○○之微薄收入，除家庭生活負擔外，豈能支付為數七百餘萬元之購
        屋貸款及利息，被告二人所購買房屋，係夫妻共同出資，為夫妻之法定財產
        。又被告戊○○對於原告所擔保之債權，亦非因負擔家庭生活所負之債務，
        原告就本件夫妻法定財產之移轉認屬無償行為，請求塗銷所有權移轉登記，
        應無理由。
  三、證據：提出戶籍謄本一件、薪資所得證明一件及土地所有權狀影本四件為證。
    理      由
一、本件被告二人均受合法通知，未於最後言詞辯論期日到場，核無民事訴訟法第三
    百八十六條各款所列情形，爰依原告之聲請，由其一造辯論而為判決。
二、原告起訴主張被告戊○○於八十七年三月十日擔任訴外人葉秀珠向原告借款一百
    二十一萬元之連帶保證人，因訴外人葉秀珠自八十七年九月十日起拒不繳付本息
    ，該筆債務尚欠本金一百十四萬餘元未清償，被告戊○○為連帶保證人，自應負
    連帶清償責任。詎被告戊○○於八十八年四月三十日收受原告聲請法院核發之支
    付命令，並於八十八年五月六日聲明異議，竟於八十八年六月十五日將系爭房地
    以夫妻贈與為原因移轉予被告乙○○所有，並於八十八年七月十二日辦妥所有權
    移轉登記，足見被告戊○○之行為有脫產之意圖，且嚴重影響原告之債權求償等
    情。被告二人則提出書狀以系爭房地雖登記為被告戊○○名義，實為被告乙○○
    所有，被告乙○○依民法第一千零四十五條規定取回管理權，並非無償行為，原
    告之主張為無理由等語置辯。
三、原告主張被告戊○○為訴外人葉秀珠向原告借款之連帶保證人，應就訴外人葉秀
    珠所負債務負連帶清償責任，而被告戊○○已於右揭時間將系爭房地以夫妻贈與
    為原因移轉登記為被告乙○○所有之事實，已據其提出借據、約定書、抵押權設
    定契約書、台北市中山地政事務所他項權利證明書、交易明細查詢、催告函、系
    爭土地及建物登記謄本各一件與戶籍謄本二件為憑，核屬相符，亦為被告二人不
    爭執，自堪信原告之主張為真實。
四、是本件應探究者為被告二人就系爭房地之所有權移轉行為是否為無償行為？原告
    依民法第二百四十四條第一項規定訴請法院撤銷無償行為是否有據？茲分別論述
    如左：
  (一)按夫妻未以契約訂立夫妻財產制者，除本法另有規定外，以法定財產制，為其
      夫妻財產制。又夫妻財產制契約之訂立、變更或廢止，非經登記，不得以之對
      抗第三人。再結婚時屬於夫妻之財產，及婚姻關係存續中夫妻所取得之財產，
      為其聯合財產。民法第一千零五條、第一千零八條第一項及第一千零十六條分
      別定有明文。本件被告二人自八十二年一月二十一日結婚後並未以契約訂立夫
      妻財產制，而系爭房地為被告二人於八十六年間即婚姻關係存續中購買取得等
      情，為被告二人於八十九年九月八日提出書狀自認在卷，則被告二人之夫妻財
      產制為法定財產制─即民法第一千零十六條規定之聯合財產制，而系爭房地既
      屬被告二人婚姻關係存續中取得之財產，復自始登記為被告戊○○名義，依土
      地法第四十三條規定登記之絕對效力觀之，系爭房地應屬被告戊○○所有，縱
      令被告二人就系爭房地所有權之歸屬訂有特約，惟此僅被告二人間之內部約定
      ，既未依法登記，自不得對抗第三人之原告，從而被告戊○○將系爭房地以夫
      妻贈與為原因移轉所有權予被告乙○○名義，並辦妥所有權移轉登記之行為，
      既無對價關係存在，自屬無償行為甚明。至被告二人抗辯稱該移轉行為係被告
      乙○○依民法第一千零四十五條第二項規定取回管理權云云，然該法條係適用
      在夫妻分別財產制之情形，被告二人之夫妻財產制既為聯合財產制，已如前述
      ，即無上開法條之適用，被告二人此部分之抗辯容有誤會，自無可採。
  (二)又債務人所為之無償行為，有害及債權者，債權人得聲請法院撤銷之，民法第
      二百四十四條第一項設有規定。另民法第二百四十四條之撤銷權，其客體乃包
      括債務人所為債之行為及物權行為，債權人行使此項撤銷權，既可同時訴請撤
      銷債務人所為債之行為及物權行為，亦可僅訴請撤銷債務人所為債之行為，最
      高法院七十九年度台上字第一０三七號著有判決。本件被告戊○○於右揭時地
      將系爭房地以夫妻贈與為原因移轉所有權予被告乙○○名義，並辦妥所有權移
      轉登記之行為，既屬無償行為，已如前述，而依原告提出訴外人葉秀珠借款明
      細、八十七年十二月二十四日之催告函、本院八十八年度促字第三八五九號支
      付命令  (未確定)、被告戊○○之聲明異議狀及透明房訊登載之法院拍賣資料
      等內容觀之，訴外人葉秀珠向原告借款時提供之擔保品縱經拍賣，已無法滿足
      原告之債權額，原告自有向訴外人葉秀珠之連帶保證人即被告戊○○求償之必
      要，從而被告二人之上開無償行為對原告債權之求償顯有妨害，依首揭法條規
      定及最高法院判決意旨，原告訴請撤銷被告二人之上開無償行為，核無不合。
五、綜上所述，原告依據民法第二百四十四條第一項規定，訴請被告二人撤銷系爭房
    地之所有權移轉行為及被告乙○○應塗銷系爭房地之所有權移轉登記，洵屬有據
    ，應予准許。
六、結論：本件原告之訴為有理由，依民事訴訟法第三百八十五條第一項前段、第七
    十八條、第八十五條第一項，判決如主文。
中      華      民      國    八十九    年      十      月    二十五    日
                                    臺灣彰化地方法院民事第一庭
                                        法      官    林    金    灶
右為正本係照原本作成。
如對本判決上訴須於判決送達後廿日內向本院提出上訴狀。
中      華      民      國    八十九    年      十      月    二十五    日
                                        法院書記官    邱    柏    滄


司法院資訊處製作；財團法人民間司法改革基金會備份。
